---
title: "Planejamento de Experimentos - Atividade 2"
author: "Jaqueline Lamas da Silva"
date: "2024-12-04"
output: pdf_document
---

```{r setup, include=FALSE}
knitr::opts_chunk$set(echo = TRUE)
library("ExpDes") #utiliza a restrição sum(ti)=0
library(readr)
library("MASS")
estacas <- read_table("estacas.txt")
attach(estacas)
```

\newpage

## Resíduos (Delineamento Inteiramente Causalizado)

```{r}
y.ij<-matrix(Estacas, byrow=T,ncol=5, nrow=4)
I<-dim(y.ij)[1]
J<-dim(y.ij)[2]

m.hat<- sum(y.ij)/(I*J)

ti.hat<-apply(y.ij, 1,FUN=function(x)mean(x)-m.hat)
# Restrição soma de ti.hat é igual zero

residuo<-y.ij-m.hat-matrix(rep(ti.hat,J),byrow = F, ncol=J, nrow = I )

residuo.squared<-residuo^2

si<-apply(residuo.squared,1,FUN=function(x)sum(x)/I) #variância no trat i

s.2<-sum(residuo^2)/(I*(J-1)) # variância média

s<-sqrt(s.2)

residuo.padronizado<-(residuo-0)/s

qqnorm(residuo.padronizado,pch=19)
qqline(residuo.padronizado)

shapiro.test(residuo.padronizado)

```

Temos evidências de que os resíduos não seguem uma distribuição normal.

```{r}
ajustados<-m.hat+matrix(rep(ti.hat,J),byrow = F, ncol=J, nrow = I)
plot(ajustados,residuo, pch=19)

```

O gráfico dos resíduos acima apresenta um padrão de um funil, isso é um indicativo de heterocedasticidade. Vimos que, com os dados originais os presupostos de normalidade dos resíduos e de homocedasticidade não foram atendidos.

\newpage

## Transformação

Podemos aplicar uma transformação nos dados buscando atender aos presupostos.

```{r}
boxcox((Estacas+0.05)~Cultivar)
```

Pela função box-cox o lambda ótimo está entre 0 e 1. E, como são dados de contagem, a transformação raiz quadrada ou box-cox com $\lambda = \frac{1}{2}$ é indicada.

```{r}
Estacas.sqrt<-(Estacas+0.5)^(1/2)
y.ij<-matrix(Estacas.sqrt, byrow=T,ncol=5, nrow=4)
I<-dim(y.ij)[1]
J<-dim(y.ij)[2]
m.hat<- sum(y.ij)/(I*J)
ti.hat<-apply(y.ij, 1,FUN=function(x)mean(x)-m.hat)
residuo<-y.ij-m.hat-matrix(rep(ti.hat,J),byrow = F, ncol=J, nrow = I )
residuo.squared<-residuo^2
si<-apply(residuo.squared,1,FUN=function(x)sum(x)/I) #variância no trat i

s.2<-sum(residuo^2)/(I*(J-1)) # variância média

s<-sqrt(s.2)

residuo.padronizado<-(residuo-0)/s

qqnorm(residuo.padronizado, pch=19)
qqline(residuo.padronizado)

hist(residuo.padronizado, freq=F, col="#dcedc1", xlim=c(-3,3))
curve(dnorm,-3,3, add=T)

shapiro.test(residuo)

```

Com a tranformação não temos evidências para rejeitar a hipótese de normalidade dos resíduos. Ou seja, é razoável assumir que os resíduos são normais.

```{r}
ajustados<-m.hat+matrix(rep(ti.hat,J),byrow = F, ncol=J, nrow = I )
plot(ajustados, residuo, pch=19)

```

Além disso, a transformação parece ter estabilizado a variância. Diante disso, podemos seguir para a análise de variâncias (ANOVA) com os dados transformados.
